【裁判字號】    99,交聲,250
【裁判日期】    990727
【裁判案由】    聲明異議
【裁判全文】
臺灣屏東地方法院交通事件裁定         99年度交聲字第250號
原處分機關  交通部公路總局高雄區監理所屏東監理站
法定代理人  甲○○
異  議  人  乙○○
上列異議人因違反道路交通管理處罰條例案件，對於原處分機關
於民國99年7 月1 日所為之處分（原處分：屏監違字第裁82-V00
000000號），聲明異議，本院裁定如下：
    主  文
原處分撤銷。
乙○○汽車駕駛人，駕駛汽車經測試檢定酒精濃度超過規定標準
，因而致人受傷，應吊扣普通重型機器腳踏車駕駛執照貳年及接
受道路交通安全講習。
    理  由
一、原處分意旨略以：異議人乙○○於民國98年12月18日17時10
    分許，騎乘車牌號碼為J2D-770 號之普通重型機車，在屏東
    縣屏東市○○路908 號前，與訴外人林祥平所駕駛車牌號碼
    為WOZ-028 號之普通輕型機車發生碰撞，致訴外人林祥平左
    手臂擦傷，為警據報對其測得血液酒精濃度為139MG/DL（換
    算呼氣酒精濃度為每公升0.69毫克），超過標準之違規，依
    道路交通管理處罰條例第35條第1 項第1 款及第24條第1 項
    第2 款規定，裁處異議人罰鍰新臺幣（下同）45,000元，及
    吊扣普通重機駕駛執照2 年，並施以道路交通安全講習。
二、異議意旨則以：伊酒駕行為業經臺灣屏東地方法院檢察署檢
    察官為緩起訴處分確定，且伊已向支付30,000元，原處分機
    關所為之處分，違反一事不二罰原則，爰依法聲明異議等語
    。
三、按「汽車駕駛人有下列情形之一者，不得駕車：．．二、飲
    用酒類或其他類似物後其吐氣所含酒精濃度超過每公升○‧
    二五毫克或血液中酒精濃度超過百分之○‧○五以上。」、
    「汽車駕駛人，有下列情形之一者，應接受道路交通安全講
    習：．．二、有第三十五條第一項規定之情形。」、「汽車
    駕駛人，駕駛汽車經測試檢定有下列情形之一者，處新臺幣
    一萬五千元以上六萬元以下罰鍰，並當場移置保管該汽車及
    吊扣其駕駛執照一年；因而肇事致人受傷者，並吊扣駕駛執
    照二年．．：一、酒精濃度超過規定標準。」，此道路交通
    安全規則第114 條第2 款、道路交通管理處罰條例第24條第
    1 項第2 款、第35條第1 項第1 款分別定有明文。
四、次按「一行為同時觸犯刑事法律及違反行政法上義務規定者
    ，依刑事法律處罰之。但其行為應處以其他種類行政罰或得
    沒入之物而未經法院宣告沒收者，亦得裁處之。前項行為如
    經不起訴處分或為無罪、免訴、不受理、不付審理之裁判確
    定者，得依違反行政法上義務規定裁處之。」此行政罰法第
    26條定有明文。本條文之規定，乃明定對於人民違反公法上
    義務之行為，除因處罰之性質與種類不同，必須採用不同方
    法而為併合處罰，以達行政目的所必要者外，不得重複處罰
    之原則，以落實大法官釋字第503 號解釋揭示之「一行為不
    得重複處罰」之現代民主法治國家之基本原則，此由本條文
    之立法理由記載：「一行為同時觸犯刑事法律及違反行政法
    上義務規定時，由於刑罰與行政罰同屬對不法行為之制裁，
    而刑罰之懲罰作用較強，故依刑事法律處罰，即足資警惕時
    ，實無為一事二罰再處行政罰之必要。且刑事法律處罰，由
    法院依法定程序為之，較符合正當法律程序，應予優先適用
    。但罰鍰以外之沒入或其他種類行政罰，因兼具維護公共秩
    序之作用，為達行政目的，行政機關仍得併與裁處」即明。
五、再按刑事訴訟法第253 條之1 所指之緩起訴處分，其中檢察
    官命被告為金錢給付部分，並得為民事強制執行名義，受處
    分人因上開緩起訴處分而剝奪其財產權，主觀上此一金錢給
    付義務亦具有強制性、懲罰性，雖不若易科罰金係以支付金
    錢作為自由刑之替代，惟經由緩起訴處分條件之履行使其免
    於遭檢察官發動起訴程序，仍具有替代刑罰之效果，廣義而
    言，應屬於「實質刑事法律處罰」，而有行政罰法第26條第
    1 項「一事不二罰」規定之適用。至於交通部95年7 月17日
    交路字第0950006986號函雖謂：刑事訴訟法所規定之緩起訴
    處分乃附條件之不起訴處分，本質上為不起訴處分之一種等
    語，然而「緩起訴」處分之最終雖使被告免於刑事訴追之效
    果，與「不起訴」處分之效果相同，惟刑事訴訟法第253 條
    之1 第1 項係91年2 月8 日增訂，行政罰法則於94年2 月5
    日公布，制定在後之行政罰法第26條第2 項僅臚列「不起訴
    處分或無罪、免訴、不受理、不付審理之裁判確定者」，而
    未將「緩起訴處分」納入，應係立法者有意排除，而非法律
    漏洞，且緩起訴處分既非不能證明行為人之犯罪事實，且有
    支付一定金額之實質處罰，自與上開行政罰法第26條第2 項
    列舉之不起訴處分等情形迥然有別，是仍無從遽為比擬而為
    相同之處置。如若不然，則刑事被告經法院循審判程序判處
    罰金或得以易科罰金之拘役或有期徒刑，均得以援用行政法
    罰第26條第1 項之規定，免於處以行政秩序罰之雙重不利益
    ；至於藉由緩起訴處分而節省司法資源者，在基於實質懲罰
    目的而其財產權遭受剝奪之餘，卻仍需繳納一定金額之行政
    罰鍰，其結果勢必降低刑事被告接受緩起訴處分之意願，而
    反噬緩起訴處分替代繁複刑事審判程序之制度性機能。準此
    ，行政罰法第26條第2 項既未將緩起訴處分列舉其中，本於
    「例外規定從嚴解釋」之法理及前揭說明，自不能將條文中
    「不起訴處分」之範圍，擴及於性質顯不相同之「緩起訴處
    分」。
六、經查：
  (一)異議人乙○○於98年12月18日17時10分許，騎乘車牌號碼為
    J2D-770 號之普通重型機車，在屏東縣屏東市○○路908 號
    前，與訴外人林祥平所駕駛車牌號碼為WOZ-028 號普通輕型
    機車發生碰撞，致訴外人林祥平左手臂擦傷，為警據報對其
    測得血液酒精濃度為139MG/DL（換算呼氣酒精濃度為每公升
    0.69毫克），已逾規定不得駕駛車輛之濃度標準，乃依法掣
    單舉發違規，而異議人同一酒後駕車之行為，因同時觸犯刑
    法第185 條之3 之公共危險罪，亦遭移送臺灣屏東地方法院
    檢察署檢察官偵辦，經該署檢察官於以98年度偵字第832 號
    緩起訴處分，緩起訴期間為1 年，向財團法人臺灣兒童暨家
    庭扶助基金會屏東分事務所繳納30,000元，並於緩起訴確定
    日起10個月，向指定公益團體、地方自治團体或社區提供80
    小時義務勞務，經檢察官依職權逕送再議，由臺灣高等法院
    高雄分院檢察署於98年4 月1 日以98年度上職議字第1325號
    處分書駁回再議而確定，經臺灣屏東地方法院檢察署檢察官
    於98年5 月5 日以屏檢泰強98緩374 字第12768 號函通知書
    異議人向財團法人臺灣兒童家庭扶助基金會屏東分事務所支
    付30,000元，異議人於98年5 月7 日繳納完畢，並已向臺灣
    屏東地方法院檢察署所指定之屏東縣鹽埔鄉生活文化促進會
    提供80小時勞務，且該緩起訴亦於99年3 月31日屆滿而未經
    撤銷等情，業經本院調取臺灣屏東地方法院98年度偵字第83
    2 號、98年度職議字第169 號、98年度緩字第374 號、98年
    度緩護勞字第110 號等卷宗，核閱無訛，是異議人酒後超過
    規定標準駕駛動力交通工具而為警查獲之事實，堪以認定。
    本件異議人有違反道路交通管理處罰條例第35條第1 項第1
    款之違規情節甚為明確，而違反該條所應受處罰，依上開規
    定，除罰緩外，尚有吊扣駕駛執照2 年及施以道安講習等處
    分，前者係對於過去違反義務行為處罰之秩序罰，後者則為
    對於預防將來再犯危險之管制罰；而對違規者科處行政秩序
    罰，與刑事制裁所欲達到保護交通安全之目的相同，是則處
    以較重之刑事制裁已足，無重複處罰之必要。是則依首揭有
    關行政罰法第26條第1 項之說明，本件對於性質相同之金錢
    裁罰，已經檢察官處以具有實質刑事處罰性質之緩起訴處分
    ，即不得無就同一違規事實再處以相同類型之行政秩序罰。
    原處分機關就此未予詳查，仍對受處分人科處罰鍰45,000元
    ，即有未洽。
  (二)另道路交通管理處罰條例第35條第8 項固定有「前項汽車駕
    駛人，經裁判確定處以罰金低於本條例第九十二條第三項所
    訂最低罰鍰基準規定者，應依本條例裁決繳納不足最低罰鍰
    之部分。」之規定。惟本件異議人經檢察官為緩起訴處分確
    定，緩起訴期間為1 年，並命向財團法人台灣兒童暨家庭扶
    助基金會屏東分事務所支付30,000元，並向指定之處所提供
    80小時之義務勞務，而受處分人已於98年5 月7 日遵上開命
    令向財團法人台灣兒童暨家庭扶助基金會屏東分事務所支付
    30,000元，並於指定期間內完成80小時義務勞務之執行，異
    議人其所支付之金額雖不足上開最低罰鍰基準規定即45,000
    元，惟檢察官以緩起訴命被告另向指定之公益團體提供義務
    勞務，此與道路交通管理處罰條例第35條第8 項經裁判確定
    處以罰金性質迴異，並無所謂差額可言，自無適用該條例之
    可能。又服義務勞務雖非繳納金錢，但依修正後之刑法第41
    條第2 項規定，得易科罰金者，得以提供社會勞動6 小時折
    算1 日，是服勞動並非毫無付出。受處分人既提供80小時之
    義務勞務，固非刑法所定刑罰之種類，然已對受處分人之名
    譽、心理、自由產生相當制約，應可實質該當行政罰法第26
    條第1 項之「依刑事法律」之處罰，性質上亦為廣義之「刑
    事處分」，復無行政罰第26條第2 項規定所揭示「經不起訴
    處分或為無罪、免訴、不受理、不付審理之裁判確定者」此
    類未課予行為人實質上不利益負擔之情形，揆諸上揭說明，
    原處分機關依道路交通管理處罰條例第35條第1 項第1款 之
    規定，對受處分人上開違規行為予以裁罰時，就罰鍰部分，
    自不得再予科處，而對於受處分人予以重複處罰。
  (三)至於原處分關於吊扣普通重型機車駕駛執照及施以道路交通
    安全講習部分，則係預防將來再犯危險之管制罰，而有別於
    前揭針對已發生違規事實科處罰鍰之行政秩序罰，屬行政罰
    法第26條第1 項但書所稱之「其他種類行政罰」，故原處分
    機關雖不得就該同一違規事實再處以罰鍰，然仍應科處罰鍰
    以外之行政罰（即吊扣證照），職是原處分機關依道路交通
    管理處罰條例第35條第1 項第1 款規定，吊扣其普通重型機
    車駕駛執照2 年及施以道路交通安全講習部分，自無不合。
    雖異議意旨僅就罰鍰部分提出異議，惟因本件酒後駕車只有
    一個交通違規行為，而且有關其處罰效果之罰鍰、吊扣駕駛
    執照與應參加道路交通安全講習等與該交通違規行為是否存
    在均無從分離，自應仍將原處分全部予以撤銷，自為裁定如
    主文第二項，以資適法。
七、應依道路交通管理處罰條例第87條第2 項，道路交通案件處
    理辦法第20條前段，裁定如主文。
中    華    民    國    99    年    7     月    27    日
                    交通法庭    法  官  曾吉雄
以上正本證明與原本無異。
如不服本裁定應於收受送達後五日內向本院提出抗告書狀敘述抗
告之理由抗告於台灣高等法院高雄分院。
中    華    民    國    99    年    7     月    27    日
                                書記官  林祥玉

司法院資訊處製作；財團法人民間司法改革基金會備份。
